ACORDAO-COMPLETO-2434503

ACÓRDÃO 12544/2020 ATA 41/2020 - PRIMEIRA CÂMARA

VISTOS, relatados e discutidos estes autos de tomada de contas especial em desfavor do Sr. Rodrigo Buganca (XXX.587.799-XX) , sócio administrador da empresa Bugfarma Comércio de Produtos Farmacêuticos Ltda. - ME / Farma Vida (06.966.647/0001-59) , depois denominada R. Buganca-Farmácia Eireli / Farma Vida, hoje com situação cadastral baixada, em razão da aplicação irregular dos recursos do Sistema Único de Saúde (SUS) no âmbito do Programa Farmácia Popular do Brasil - Aqui Tem Farmácia Popular (PFPB) , no período de 1º/1/2012 a 30/4/2013;
	ACORDAM os ministros do Tribunal de Contas da União, reunidos em sessão da 1ª Câmara, diante das razões expostas pelo relator, em: 
9.1. julgar irregulares as contas do Sr. Rodrigo Buganca (XXX.587.799-XX) , com fundamento nos arts. 1º, inciso I, 16, inciso III, alínea "b" e "c", e 23, inciso III, da Lei 8.443/1992 c/c com os arts. 1º, inciso I, 209, incisos II e III, 210 e 214, inciso III, do RI/TCU;
	9.2. condenar o responsável acima mencionado ao pagamento das quantias a seguir especificadas, com a fixação do prazo de 15 (quinze) dias, a contar da notificação, para comprovar, perante o Tribunal (art. 214, inciso III, alínea "a", do Regimento Interno) , o recolhimento da dívida aos cofres do Fundo Nacional de Saúde, atualizada monetariamente e acrescida dos juros de mora, calculados a partir das datas discriminadas, até a data do recolhimento, na forma prevista na legislação em vigor, com o abatimento de valores acaso já satisfeitos, nos termos da legislação vigente:
	VALOR ORIGINAL (R$) 
	DATA DA OCORRÊNCIA

	96,41
	12/03/2012

	10.752,26
	12/03/2012

	97,91
	27/03/2012

	11.096,69
	27/03/2012

	108,53
	27/04/2012

	12.139,67
	27/04/2012

	63,30
	13/06/2012

	9.568,30
	13/06/2012

	41,33
	14/06/2012

	3.904,80
	14/06/2012

	56,40
	26/07/2012

	9.417,82
	26/07/2012

	41,33
	27/07/2012

	2.989,29
	27/07/2012

	44,70
	23/08/2012

	12.544,90
	23/08/2012

	31,15
	24/08/2012

	3.518,74
	24/08/2012

	27,90
	10/09/2012

	36,90
	10/09/2012

	13.866,30
	10/09/2012

	2.897,21
	10/09/2012

	27,60
	11/10/2012

	18.496,50
	11/10/2012

	48,26
	15/10/2012

	3.122,77
	15/10/2012

	12,00
	09/11/2012

	12.587,40
	09/11/2012

	13,95
	20/11/2012

	2.171,93
	20/11/2012

	25,20
	18/12/2012

	14.282,70
	18/12/2012

	10,18
	19/12/2012

	1.980,13
	19/12/2012

	25,20
	30/12/2012

	10,18
	30/12/2012

	15.640,80
	30/12/2012

	2.173,67
	30/12/2012

	10,18
	19/02/2013

	2.191,99
	19/02/2013

	9,60
	07/03/2013

	16.044,50
	07/03/2013

	4,80
	14/03/2013

	16.870,32
	14/03/2013

	20,36
	15/03/2013

	3.870,75
	15/03/2013

	4,80
	19/04/2013

	14.536,32
	19/04/2013

	20,36
	29/04/2013

	3.412,21
	29/04/2013

	40,00
	31/05/2013

	10,18
	31/05/2013

	10.996,14
	31/05/2013

	3.510,46
	31/05/2013

	2,40
	04/06/2013

	12.588,34
	04/06/2013

	991,69
	05/06/2013

9.3. aplicar ao Sr. Rodrigo Buganca (XXX.587.799-XX) a multa prevista no art. 57 da Lei 8.443/1992, c/c o art. 267 do Regimento Interno, no valor de R$ 20.000,00 (vinte mil reais) , fixando-lhes o prazo de 15 (quinze) dias, a contar da notificação, para que comprove, perante o Tribunal (art. 214, inciso III, alínea "a", do Regimento Interno) , o recolhimento da dívida aos cofres do Tesouro Nacional, atualizada monetariamente desde a data deste acórdão até a do efetivo recolhimento, se for paga após o vencimento, na forma da legislação em vigor;
	9.4. autorizar a cobrança judicial das dívidas, caso não atendidas as notificações, na forma do art. 28, inciso II, da Lei 8.443/1992;
9.5. autorizar, desde logo, caso solicitado e o processo não tenha sido remetido para cobrança judicial, o pagamento das dívidas em até 36 (trinta e seis) parcelas mensais e consecutivas, nos termos do art. 26 da Lei 8.443/1992, c/c o art. 217 do Regimento Interno/TCU, fixando-se o vencimento da primeira parcela em 15 (quinze) dias, a contar do recebimento da notificação, e o das demais a cada mês, devendo incidir sobre cada valor mensal os correspondentes acréscimos legais, na forma prevista na legislação em vigor, sem prejuízo de alertar o responsável de que a falta de comprovação do recolhimento de qualquer parcela implicará o vencimento antecipado do saldo devedor;
9.6. dar ciência deste acórdão ao Fundo Nacional de Saúde, ao responsável e ao Procurador-Chefe da Procuradoria da República no Paraná, este último, nos termos do art. 16, § 3º, da Lei 8.443/1992, c/c o art. 209, § 7º, do Regimento Interno do TCU, para adoção das medidas que entender cabíveis.

Tomada de Contas Especial instaurada em razão da não comprovação da regular aplicação dos recursos repassados para atendimento do Programa Farmácia Popular do Brasil.

Primeira Câmara

Fundo Nacional de Saúde - MS.

3. Responsável: Rodrigo Buganca (XXX.587.799-XX).

13.1. Ministros presentes: Walton Alencar Rodrigues (Presidente), Benjamin Zymler, Bruno Dantas e Vital do Rêgo (Relator).
13.2. Ministros-Substitutos presentes: Augusto Sherman Cavalcanti e Weder de Oliveira.

VITAL DO RÊGO

Adoto como relatório o pronunciamento da Secretaria de Controle Externo de Tomada de Contas Especial (peça 44) , que contou com a anuência do corpo diretivo daquela unidade e do representante do MPTCU (peças 45 a 47) , lavrada nos seguintes termos:
INTRODUÇÃO
1.	Cuidam os autos de tomada de contas especial (TCE) instaurada pelo Fundo Nacional de Saúde (FNS) em desfavor de Bugfarma Comércio de Produtos Farmacêuticos Ltda. - ME / Farma Vida (CNPJ 06.966.647/0001-59) , depois denominada R. Buganca-Farmácia Eireli / Farma Vida, hoje com situação cadastral baixada, e dos sócios, à época, Rodrigo Buganca (CPF XXX.587.799-XX) e Karina Emília Scopel Buganca (CPF XXX.541.369-XX) em razão da aplicação irregular de recursos do Sistema Único de Saúde (SUS) no âmbito do Programa Farmácia Popular do Brasil - Aqui Tem Farmácia Popular (PFPB) na então Bugfarma Comércio de Produtos Farmacêuticos Ltda. - ME / Farma Vida, localizada no município de Santo Antônio do Sudoeste/PR, no período de 1º/1/2012 a 30/4/2013. O PFPB foi instituído pela Lei 10.858, de 13/4/2004, para cumprir uma das principais diretrizes da Política Nacional de Assistência Farmacêutica, a de dar à população o acesso a medicamentos considerados essenciais, utilizando ou não o SUS.
HISTÓRICO 
2.	Em 12/5/2017, com fundamento na Instrução Normativa (IN) TCU 71/2012, alterada pela IN TCU 76/2016, e na Decisão Normativa (DN) TCU 155/2016, o diretor-executivo do FNS autorizou a instauração de TCE (peça 5) , em razão de auditoria do Departamento Nacional de Auditoria do SUS (Denasus) que constatou aplicação irregular de recursos do SUS pela Bugfarma Comércio de Produtos Farmacêuticos Ltda., conforme apontado no Relatório de Auditoria 15.284-MS/SGEP/Denasus, de 15/5/2015 (peça 15) , e no Relatório de Auditoria Complementar e seus anexos (peças 3, 7 e 8) .
3.	A auditoria se deu em cumprimento às diretrizes definidas como eixo prioritário do Planejamento Estratégico do Denasus para o exercício de 2015 e em conformidade com o estabelecido no artigo 1º do Decreto 5.090, de 20/5/2004, e com os §§ 2º e 3º do artigo 41 da Portaria 971/GM/MS, de 15/5/2012, e teve como objetivo verificar o cumprimento das normas estabelecidas sobre o PFPB (peça 15, p. 3) .
4.	O motivo que levou à instauração da TCE foi a execução das ações do PFPB pela farmácia Bugfarma em desacordo com as normas estabelecidas pelo Ministério da Saúde, não comprovando a aquisição, por meio de notas fiscais, do quantitativo de medicamentos selecionados para análise. A empresa não apresentou notas fiscais demonstrando compatibilidade entre as aquisições e as dispensações dos medicamentos auditados no período compreendido entre janeiro de 2012 e abril de 2013. Outra irregularidade detectada em desacordo com as normas estabelecidas pelo programa diz respeito à falta de apresentação de cópias de cupons vinculados e das respectivas receitas médicas (peça 15, p. 4-6) .
5.	O débito calculado para as 57 ocorrências identificadas por descumprimento das normas vigentes à época, especialmente as Portarias GM/MS 184, de 3/2/2011, e GM/MS 971, de 15/5/2012, foi atualizado em 30/5/2017 para o valor de R$ 372.522,75 (peça 19, p. 1) , levando o tomador de contas a concluir pela responsabilização da empresa Bugfarma Comércio de Produtos Farmacêuticos Ltda., solidariamente aos sócios, Sr. Rodrigo Buganca e Sra. Karina Emília Scopel Buganca (peça 19, p. 8) . A inscrição em conta de responsabilidade no SIAFI foi efetuada mediante a Nota de Lançamento de Sistema 2017NS050075, de 31/5/2017 (peça 10) .
6.	Em obediência aos princípios constitucionais que asseguram o direito ao contraditório e à ampla defesa, comprovou-se ter sido dada oportunidade de defesa ao responsável, tendo em vista as notificações expedidas, respectivos avisos de recebimento e edital (peças 2 e 11) . 
7. 	Na ausência de manifestação do responsável ou de elementos suficientes para elidir a totalidade das irregularidades constatadas, e sem a comprovação de recolhimento do montante devido aos cofres públicos, o tomador de contas especial considerou subsistente o motivo que levou à instauração da TCE (peça 19, p. 10-12) .
8.	Em 18/9/2017, a Secretaria de Controle Interno do Ministério da Transparência e Controladoria-Geral da União, em concordância com o relatório do tomador de contas, emitiu o Relatório de Auditoria 923/2017, o qual concluiu que Karina Emília Scopel Buganca, Rodrigo Buganca e Bugfarma Comércio de Produtos Farmacêuticos Ltda. - ME encontravam-se, solidariamente, em débito com a Fazenda Nacional pela importância de R$ 372.522,75, em valores atualizados até 30/5/2017 (peça 20) .
9. 	O Certificado de Auditoria 923/2017 e o Parecer do dirigente do órgão de controle interno concluíram pela irregularidade das presentes contas (peças 21 e 22) .
10.	Em 6/10/2017, o Ministro de Estado da Saúde declarou ter tomado conhecimento das conclusões contidas no relatório e no certificado de auditoria, bem como no parecer da Secretaria Federal de Controle Interno da Controladoria-Geral da União da Presidência da República, que se manifestou pela irregularidade das contas, e determinou o encaminhamento do processo ao TCU para julgamento, o qual foi registrado no sistema e-TCE sob número 130/2017 (peça 23) .
11. No âmbito do TCU, a instrução inicial (peça 27) , endossada pela SecexTCE (peças 28 e 29) concluiu que:
	a) não houve o transcurso de mais de dez anos desde o fato gerador sem que tenha havido a notificação dos responsáveis pela autoridade administrativa federal competente (art. 6º, inciso II, c/c art. 19 da IN/TCU 71/2012, modificada pela IN/TCU 76/2016) , uma vez que as despesas impugnadas referem-se ao período de 12/3/2012 a 5/6/2013 (peça 19, p. 2-8) e o responsável foi notificado sobre as irregularidades pela autoridade administrativa competente em 25/5/2015, pelo Ofício 296/2015, quando foi encaminhada cópia do relatório preliminar de auditoria para apresentação de defesa, conforme consta do relatório do tomador de contas (peça 19, p. 9) .
	b) o valor atualizado do débito apurado (sem juros) em 1º/1/2017 era de R$ 333.880,63, portanto superior ao limite mínimo de R$ 100.000,00, na forma estabelecida conforme os arts. 6º, inciso I, e 19 da IN/TCU 71/2012, modificada pela IN/TCU 76/2016;
	c) foram constatadas as seguintes irregularidades:
	c.1) registro de dispensação de medicamentos sem apresentação de notas fiscais de aquisição, no valor histórico de R$ 248.164,60, em afronta ao art. 21 e ao § 2º do art. 27 da Portaria GM/MS 184/2011; ao art. 17, §§ 1º, 2º e 3º do art. 23, art. 39, e incisos I e XVI do art. 40 da Portaria GM/MS 971/2012, vigentes à época das dispensações, conforme apontado na constatação 374066 do relatório de auditoria do Denasus (peça 15, p. 5-6) . Os valores individuais que compõem o débito podem ser individualizados no quadro 1, a seguir:
Quadro 1 - valores individuais de débito
	Data do fato gerador
	Valor histórico (R$) 

	12/03/2012
	10.752,26

	27/03/2012
	11.096,69

	27/04/2012
	12.139,67

	13/06/2012
	9.568,30

	14/06/2012
	3.904,80

	26/07/2012
	9.417,82

	27/07/2012
	2.989,29

	23/08/2012
	12.544,90

	24/08/2012
	3.518,74

	10/09/2012
	13.866,30

	10/09/2012
	2.897,21

	11/10/2012
	18.496,50

	15/10/2012
	3.122,77

	09/11/2012
	12.587,40

	20/11/2012
	2.171,93

	18/12/2012
	14.282,70

	19/12/2012
	1.980,13

	30/12/2012
	15.640,80

	30/12/2012
	2.173,67

	19/02/2013
	2.191,99

	07/03/2013
	16.044,50

	14/03/2013
	16.870,32

	15/03/2013
	3.870,75

	19/04/2013
	14.536,32

	29/04/2013
	3.412,21

	31/05/2013
	10.996,14

	31/05/2013
	3.510,46

	04/06/2013
	12.588,34

	05/06/2013
	991,69

	TOTAL
	248.164,60

	c.2) não apresentação da totalidade dos cupons vinculados, fiscais e das prescrições médicas solicitadas, no valor de R$ 941,11, em violação aos arts. 23, 25, 26 e § 1º do art. 27 da Portaria GM/MS 184/2011; aos arts. 19, 21, 22, §§ 1º, 2º e 3º do art. 23, art. 39 e inciso I do art. 40 da Portaria GM/MS 971/2012, vigentes à época das dispensações, conforme apontado na constatação 374065 do relatório de auditoria do Denasus (peça 2, p. 4-5) . Os valores individuais que compõem o débito podem ser individualizados no quadro 2, a seguir:
Quadro 2 - valores individuais de débito
	Data do fato gerador
	Valor histórico (R$) 

	12/03/2012
	96,41

	27/03/2012
	97,91

	27/04/2012
	108,53

	13/06/2012
	63,30

	14/06/2012
	41,33

	26/07/2012
	56,40

	27/07/2012
	41,33

	23/08/2012
	44,70

	24/08/2012
	31,15

	10/09/2012
	27,90

	10/09/2012
	36,90

	11/10/2012
	27,60

	15/10/2012
	48,26

	09/11/2012
	12,00

	20/11/2012
	13,95

	18/12/2012
	25,20

	19/12/2012
	10,18

	30/12/2012
	25,20

	30/12/2012
	10,18

	19/02/2013
	10,18

	07/03/2013
	9,60

	14/03/2013
	4,80

	15/03/2013
	20,36

	19/04/2013
	4,80

	29/04/2013
	20,36

	31/05/2013
	40,00

	31/05/2013
	10,18

	04/06/2013
	2,40

	TOTAL
	941,11

	d) o tomador de contas especial e o órgão de controle interno atribuíram a responsabilidade pelo débito à empresa Bugfarma Comércio de Produtos Farmacêuticos Ltda., solidariamente com os sócios, à época, Sr. Rodrigo Buganca e Sra. Karina Emília Scopel Buganca, conforme o relatório do tomador de contas especial e a matriz de responsabilização elaborada pelo tomador de contas (peça 16 e peça 19, p. 8) ;
	e) contudo, não havia comprovação de que a Sra. Karina Emília Scopel Buganca teria participado dos atos da administração, devendo, por isso, ser excluída do rol de responsáveis. Ademais, face à extinção do ente privado R. Buganca-Farmácia Eireli / Farma Vida, em 10/1/2018 (peça 24) , apenas o Sr. Rodrigo Buganca deveria ser responsabilizado pelo débito.
12. Com amparo na delegação de competência do relator deste feito, Ministro Vital do Rego, nos termos do art. 1º, inc. II, da Portaria-MIN-VR n. 1, de 8/1/2015, a SecexTCE realizou a citação do Sr. Rodrigo Buganca por intermédio do Ofício 1.188/2018-TCU/Secex-TCE, de 17/8/2018 (peça 30) .
13. O responsável recebeu a notificação do Tribunal em 14/9/2018, conforme demonstra o retorno do Aviso de Recebimento (AR) em 18/10/2018 (peça 31) , e apresentou alegações de defesa, por intermédio de advogada, sem procuração nos autos, em 9/10/2018 (peça 32) .
14. As alegações de defesa apresentadas foram analisadas na instrução juntada à peça 33, cuja proposta de encaminhamento foi no sentido de: a) considerar prejudicado o pedido para julgar improcedentes as multas aplicadas; b) negar o pedido de realização de nova auditoria da empresa; c)  conceder novo prazo de quinze dias, a contar do recebimento da notificação, para o responsável Rodrigo Buganca responder ao Ofício 1.188/2018-TCU/Secex-TCE, de 17/8/2018 (peça 30) , devendo o mesmo ser alertado de que cada cópia de documento eventualmente apresentada deve fazer referência estrita às irregularidades/débitos imputados, listados nas peças 7 e 8 dos autos, devidamente ordenados, sob pena de serem considerados inaptos para as comprovações a que se destinam.
15. Submetida à apreciação do Ministério Público junto ao Tribunal (MPTCU) , o procurador Rodrigo Medeiros de Lima anuiu à proposta e acrescentou a necessidade de promover a regularização da representação do Sr. Rodrigo Buganca, sob pena de se considerar os atos praticados pela advogada inexistentes, nos termos do 145, § 1º, do Regimento Interno do TCU (RI/TCU) , peça 37:
3. Anuímos com a proposta da unidade técnica, acrescentando a proposta de que seja o responsável instado a, no mesmo prazo, promover a regularização de sua representação, sob pena de serem tidos como inexistentes os atos praticados pela procuradora, nos termos do art. 145, § 1º, do Regimento Interno (RI/TCU) , uma vez que a resposta ao ofício citatório não foi assinada pelo responsável, mas por advogada não devidamente habilitada nos autos, eis que ausente a devida procuração. 
4. Após o implemento da medida saneadora ora sugerida, acaso não seja regularizada a situação, a unidade técnica, antes de propor considerar inexistente o ato praticado pela procuradora, deverá analisar a hipótese de incidência do disposto no § 2º do art. 145 do RI/TCU.
16. Em Despacho de 17/10/2019 (peça 38) , o Min. Rel. Vital do Rego acompanhou as propostas contidas nas peças 33 e 37 e concedeu  novo prazo de quinze dias para que o responsável Rodrigo Buganca apresentasse a documentação probatória com vistas a responder ao Ofício 1.188/2018-TCU/Secex-TCE, de 17/8/2018 (peça 30) . Ao mesmo tempo, alertou o responsável que cada cópia de documento eventualmente apresentada deveria fazer referência estrita às irregularidades/débitos imputados, listados nas peças 7 e 8 dos autos, devidamente ordenados, sob pena de serem considerados inaptos para as comprovações a que se destinam. Por último, concedeu ao responsável o prazo de quinze dias para este promover a regularização de sua representação.
17. Em atendimento ao Despacho do Ministro Relator, a Secretaria de Comunicações Processuais (Seproc) expediu o Ofício 10.928/2019-TCU/Secex-TCE, de 10/12/2019 (peça 40) , para notificar o Sr. Rodrigo Buganca a respeito do referido Despacho e encaminhar-lhe cópia, para conhecimento e adoção das medidas determinadas, no prazo consignado.
17.1. O mencionado ofício foi entregue no endereço do responsável constante da base de dados da Secretaria da Receita Federal em 20/12/2019, conforme demonstra o retorno do AR (peça 41) . Destarte, o responsável foi regularmente notificado do Despacho de peça 38.
18. No entanto, o Sr. Rodrigo Buganca não atendeu à última notificação do TCU, incidindo em revelia, nos termos do art. 12, § 3º, da Lei 8.443/1992.
ANÁLISE DOS PRESSUPOSTOS DE PROCEDIBILIDADE DA IN/TCU 71/2012
Viabilidade do Exercício do Contraditório e Ampla Defesa
19. Verifica-se que não houve o transcurso de mais de dez anos desde o fato gerador sem que tenha havido a notificação dos responsáveis pela autoridade administrativa federal competente (art. 6º, inciso II, c/c art. 19 da IN/TCU 71/2012, modificada pela IN/TCU 76/2016) , uma vez que as despesas impugnadas referem-se ao período de 12/3/2012 a 5/6/2013 (peça 19, p. 2-8) e o responsável foi notificado sobre as irregularidades pela autoridade administrativa competente em 25/5/2015, pelo Ofício 296/2015, quando foi encaminhada cópia do relatório preliminar de auditoria para apresentação de defesa, conforme consta do relatório do tomador de contas (peça 19, p. 9) . Ali também se registra que houve pedido de dilação de prazo pelos responsáveis, sendo concedida sem que fossem apresentadas (peça 19, p. 9-10) . Em 25/9/2015 foram emitidos os Ofícios Sistema n. 4824 e 4825/MS/SE/FNS comunicando o encerramento da fase de defesa administrativa e requerendo a quitação do débito atualizado em R$ 320.708,82. De mesmo teor, também foram emitidos em 2/9/2016 os Ofícios Sistema n. 7490, 7491 e 7493/MS/SE/FNS, retificados em 26/5/2017 pelos Ofícios Sistema n. 5391, 5392 e 5393/MS/SE/FNS (peça 11) . Além de informado no relatório do tomador de contas, constam alguns avisos de recebimento comprovando a notificação aos responsáveis (peça 2) .
Valor de Constituição da TCE
20. Verifica-se que o valor atualizado do débito apurado (sem juros) em 1/1/2017 era de R$ 333.880,63, portanto superior ao limite mínimo de R$ 100.000,00, na forma estabelecida conforme os arts. 6º, inciso I, e 19 da IN/TCU 71/2012, modificada pela IN/TCU 76/2016.
Verificação da existência de outros débitos
21. Em atenção ao comando contido no item 9.4 do Acórdão 1772/2017-TCU-Plenário, de relatoria do Exmo. Ministro-Substituto Augusto Sherman Cavalcanti, e em atendimento ao disposto no art. 6º, § 1º, da Instrução Normativa TCU 71/2012, informa-se que não foi constatada a existência de outros débitos imputáveis ao responsável arrolado nestes autos em outros processos em tramitação no Tribunal. 
EXAME TÉCNICO
Esgotamento da via administrativa do Ministério da Saúde para ressarcimento do dano
22. Preliminarmente, oportuno consignar que, nos termos do art. 23, § 1º, do Decreto 7.827/2012, que regulamenta a Lei Complementar 141/2012, e item 9.3.5.2 do Acórdão 1072/2017-TCU-Plenário (Relator Min. Bruno Dantas) , foram esgotadas, na via administrativa de controle interno do Ministério da Saúde, as medidas para ressarcimento do dano, conforme notificações aos responsáveis apontadas na peça 2 e mencionados no item 19 desta instrução.
Caracterização das irregularidades geradoras do dano ao erário
23. As farmácias e drogarias que participam do PFPB estão sujeitas à legislação que regulamenta a matéria, notadamente a Lei 10.858, de 13/4/2004, o Decreto 5.090, de 20/5/2004, e diversas portarias do Ministério da Saúde. No caso presente, cita-se a Portaria GM/MS/184, de 3/2/2011, revogada pela Portaria 971/GM/MS, de 15/5/2012, que veio a ser revogada pela Portaria GM/MS/111, de 28/12/2016. Registra-se que as normas do Gabinete do Ministro da Saúde, publicadas no período de 1990 a 28/9/2017, foram consolidadas em seis Portarias de Consolidação (PRC) . Dessa forma, a Portaria 111/2016 foi revogada e teve seu texto consolidado na Portaria de Consolidação 5, de 28/9/2017, Seção III, Anexo LXXVII, que passou a regulamentar o PFPB a partir desta data.
24.	 A auditoria realizada pelo Denasus na então Bugfarma Comércio de Produtos Farmacêuticos Ltda. - ME / Farma Vida (como referenciada nos autos) , que passou a ser denominada R. Buganca-Farmácia Eireli / Farma Vida, hoje com situação cadastral "baixada", que estava localizada à avenida Brasil, 749, no município de Santo Antônio do Sudoeste/PR (peça 15, p. 3) , deu origem ao relatório 15.284/MS/SGEP/Denasus (peças 3, 7, 8 e 15) , cujas conclusões embasaram o desenvolvimento da tomada de contas especial e o levantamento do débito, conforme apresentado no relatório do tomador de contas especial (peça 19, p. 2-8) .
26.	 Foram apontadas ocorrências relacionadas a:
	a) registro de dispensação de medicamentos sem apresentação de notas fiscais de aquisição, no valor histórico de R$ 248.164,60, em afronta ao art. 21, § 2º do art. 27 da Portaria GM/MS/184, de 3/2/2011, e art. 17, §§ 1º, 2º e 3º do art. 23, art. 39, e incisos I e XVI do art. 40 da Portaria 971/GM/MS, de 15/5/2012, vigentes à época das dispensações. Evidência: constatação 374066 (peça 15, p. 5-6) ;
	b) não apresentação da totalidade dos cupons vinculados, fiscais e das prescrições médicas solicitadas, no valor de R$ 941,11, violando os arts. 23, 25, 26, § 1º do art. 27 da Portaria GM/MS/184, de 3/2/2011, e artigos 19, 21, 22, §§ 1º, 2º e 3º do art. 23, art. 39 e inciso I do art. 40 da Portaria 971/GM/MS, de 15/5/2012, vigentes à época das dispensações. Evidência: constatação 374065 (peça 2, p. 4-5) .
Responsabilização da Pessoa Física dos Sócios e Dirigentes dos Estabelecimentos Comerciais e Individualização das Condutas
27.  Devido ao caráter convenial conferido à relação entre o poder público e o particular no âmbito do PFPB, conforme os arts. 2º das Portarias GM/MS 184/2011, 971/2012 e 111/2016, a jurisprudência do TCU tem se solidificado no sentido de que sejam responsabilizados, além da pessoa jurídica, também seus administradores, pessoalmente, a comprovar a regular aplicação dos recursos públicos desse programa submetidos às suas decisões. Nesse sentido, julgados recentes do TCU, a exemplo dos Acórdão 3796/2020-TCU-Primeira Câmara (rel. Min. Vital do Rego) , 2.395/2020-Primeira Câmara (rel. Min. Weder de Oliveira) , e 2.386/2020-Primeira Câmara (rel. Min. Augusto Sherman) , têm responsabilizado a pessoa jurídica da farmácia/drogaria credenciada em solidariedade com a pessoa física dos seus administradores, não pelo instituto da desconsideração da personalidade jurídica, mas pela obrigação de prestar contas decorrente da natureza convenial da relação jurídica estabelecida. 
28. Diante das irregularidades mencionadas no relatório do Denasus, e invocando o § 2º do art. 43 e § 3º do art. 46 da Portaria GM/MS 971/2012, foram responsabilizados solidariamente a empresa e os sócios à época, Sr. Rodrigo Buganca e Sra. Karina Emília Scopel Buganca, conforme o relatório do tomador de contas especial e matriz de responsabilização (peça 16 e peça 19, p. 8) . 
28.1. Entretanto, não há comprovação de que a Sra. Karina Emília Scopel Buganca tenha participado dos atos de administração da empresa, devendo ser excluída do rol de responsáveis. 
28.2.  E ainda, face à extinção do ente privado R. Buganca-Farmácia Eireli / Farma Vida, em 10/1/2018 (peça 24) , apenas o Sr. Rodrigo Buganca deve ser responsabilizado pelo débito.
Revelia do responsável
29. O art. 22, inciso I, da Lei 8.443/1992, c/c o art. 179, inciso II, do RI/TCU, estabelece que as comunicações processuais realizadas pelo Tribunal devem ser feitas mediante carta registrada, com AR que comprove a entrega no endereço do destinatário. 
30. Observa-se que não é necessária a entrega pessoal das comunicações processuais realizadas pelo TCU, razão pela qual o AR não precisa ser assinado pelo próprio destinatário. Assim, apenas quando o AR específico não estiver presente é que se verificará nos autos a existência de outros elementos que comprovem a ciência da parte. 
31. Também não há que se falar em aplicação subsidiária das disposições contidas no Código de Processo Civil, pois a matéria é regulada por normativo específico desta Corte de Contas, editado no exercício de sua competência constitucional. 
32. A validade de tal critério de comunicação processual é referendada pela jurisprudência deste Tribunal, conforme os Acórdão 3254/2015-TCU-Primeira Câmara, rel. Benjamin Zymler; 7.477/2015-TCU-1ª Câmara, rel. José Múcio Monteiro; 6.929/2015-TCU-1ª Câmara, rel. Benjamin Zymler; 6.732/2015-TCU-1ª Câmara, rel. Benjamin Zymler.  
33. O entendimento desta Corte de Contas também encontra amparo em deliberação do Plenário do Supremo Tribunal Federal, proferida em sede de agravo regimental em mandado de segurança, MSAgR 25.816/DF, publicada no Diário de Justiça de 4/8/2006. 
34. Assim, não há invalidade na notificação feita, porquanto realizada conforme os normativos vigentes, tendo sido o AR referente ao ofício notificatório encaminhado para o endereço do responsável.
35. Regularmente notificado do Despacho contido à peça 38, o Sr. Rodrigo Buganca não compareceu aos autos. Operam-se, portanto, os efeitos da revelia, dando-se prosseguimento ao processo, nos termos do art. 12, § 3º, da Lei 8.443/1992.
36. Nos processos do TCU, a revelia não leva à presunção de que seriam verdadeiras todas as imputações levantadas contra os responsáveis, diferentemente do que ocorre no processo civil, em que a revelia do réu opera a presunção da verdade dos fatos narrados pelo autor. Dessa forma, a avaliação da responsabilidade do ente público não pode prescindir da prova existente no processo ou para ele carreada.
37. Configurada a revelia frente à citação deste Tribunal e inexistindo comprovação da boa e regular aplicação dos recursos transferidos, considerados os elementos existentes nos autos, não resta alternativa senão dar seguimento ao processo, proferindo julgamento sobre os elementos até aqui presentes, que conduzem à irregularidade de suas contas.
38. E os elementos contidos nos autos indicam ocorrências das seguintes irregularidades:
	a) registro de dispensação de medicamentos sem apresentação de notas fiscais de aquisição, no valor histórico de R$ 248.164,60, em afronta ao art. 21 e ao § 2º do art. 27 da Portaria GM/MS 184/2011; ao art. 17, §§ 1º, 2º e 3º do art. 23, art. 39, e incisos I e XVI do art. 40 da Portaria GM/MS 971/2012, vigentes à época das dispensações, conforme apontado na Constatação 374066 do RA 15.284/Denasus (peça 15, p. 5-6) ; e
	b) não apresentação da totalidade dos cupons vinculados, fiscais e das prescrições médicas solicitadas, no valor de R$ 941,11, em violação aos arts. 23, 25, 26 e § 1º do art. 27 da Portaria GM/MS 184/2011; aos arts. 19, 21, 22, §§ 1º, 2º e 3º do art. 23, art. 39 e inciso I do art. 40 da Portaria GM/MS 971/2012, vigentes à época das dispensações, conforme apontado na Constatação 374065 do RA 15.284/Denasus (peça 2, p. 4-5) .
39. Assim, no âmbito de sua atividade de empresário, o Sr. Rodrigo Buganca deixou de apresentar as notas fiscais que comprovassem as aquisições dos medicamentos e/ou correlatos dispensados por meio do PFPB e não apresentou a totalidade dos cupons vinculados, fiscais e das prescrições médicas solicitadas pelos auditores do Denasus. Essas condutas infringiram dispositivos estabelecidos nas portarias GM/MS 184/2011 e 971/2012.
40. As irregularidades causaram prejuízo ao erário no valor histórico de R$ 249.105,71, sendo plausível afirmar que era possível ao responsável ter consciência da ilicitude dos atos praticados, bem como razoável exigir-lhe conduta diversa daquela adotada. Os responsáveis pelos estabelecimentos credenciados no PFPB têm obrigatoriedade de conhecer as normas do Ministério da Saúde, em especial aquelas que dizem respeito à dispensação de medicamentos, prescrições médicas e cupons vinculados, dentre outras.
41. Portanto, é incontestável que os elementos contidos nos autos conduzem à irregularidade das contas do Sr. Rodrigo Buganca.
42. No que diz respeito à regularização da representação do responsável, diante da sua inércia perante a notificação do TCU, realizada em 20/12/2019 por intermédio do Ofício 10.928/2019-TCU/Secex-TCE, 10/12/2019 (peça 40) , entende-se não providenciada.
43. Adicionalmente, entende-se que o responsável optou por não apresentar alegações de defesa ao TCU com vistas a responder ao Ofício 1.188/2018-TCU/Secex-TCE, de 17/8/2018, acostado à peça 30.
44. Por via de consequência, as presentes contas do Sr. Rodrigo Buganca devem ser julgadas irregulares, ele deve ser condenado em débito e ser apenado com a multa prevista no art. 57 da Lei 8.443/1992, com remessa de cópia dos elementos pertinentes ao Ministério Público da União, atendendo, assim, ao disposto no art. 16, § 3º, da Lei 8.443/1992, c/c o art. 209, § 7º, do RI/TCU.
45. Registre-se que o débito atualizado monetariamente e acrescido dos juros de mora atinge, nesta data, 12/8/2020, o montante de R$ 	421.624,91, conforme o demonstrativo de débito juntado à peça 43. 
Culpabilidade
46. No âmbito do TCU, é considerado de boa-fé o responsável que, embora tenha concorrido para o dano ao erário ou outra irregularidade, seguiu as normas pertinentes, os preceitos e os princípios do direito. A análise, portanto, é feita sob o ponto de vista objetivo, sem que seja necessária a comprovação de má-fé (dolo) , mas apenas da ausência de boa-fé objetiva (Acórdão 7936/2018-TCU-Segunda Câmara, rel. Min. Augusto Sherman) .
47. Dessa forma, não é possível atestar a boa-fé do responsável, uma vez que o dano decorreu justamente do descumprimento das normas e princípios do PFPB. É possível afirmar que o responsável tinha consciência da ilicitude dos atos, haja vista ter assinado termo de adesão no qual requereu a habilitação nas condições estabelecidas pela Portaria que rege o mencionado Programa, e na qual declarou expressamente estar ciente de todo o conteúdo e exigências, que aceitou e se comprometeu a cumprir.
Verificação do Prazo de Prescrição da Pretensão Punitiva
48. Observa-se não ter ocorrido a prescrição da pretensão punitiva por parte do TCU que, nos termos do entendimento firmado no Acórdão 1441/2016-TCU-Plenário (Rel. Ministro Benjamin Zymler) , subordina-se ao prazo geral de prescrição indicado no art. 205 do Código Civil, qual seja, dez anos contados a partir da data de ocorrência da irregularidade sancionada, nos termos do art. 189 do Código Civil. As irregularidades discutidas nesta TCE ocorreram nos exercícios de 2012 e 2013, havendo a interrupção do prazo prescricional em 14/9/2018, em função do ato que determinou a citação do responsável (peça 30) , portanto, há menos de dez anos.
CONCLUSÃO
49. Diante da revelia do Sr. Rodrigo Buganca e inexistindo nos autos elementos que permitam concluir pela ocorrência de boa-fé ou de outros excludentes de culpabilidade em sua conduta, propõe-se que suas contas sejam julgadas irregulares e que o responsável seja condenado em débito, bem como que lhe seja aplicada a multa prevista no art. 57 da Lei 8.443/1992.
PROPOSTA DE ENCAMINHAMENTO
50.	 Diante do exposto, submete-se os autos à consideração superior, propondo:
considerar revel, para todos os efeitos, o Sr. Rodrigo Buganca (CPF XXX.587.799-XX) , dando-se prosseguimento ao processo, nos termos do art. 12, § 3º, da Lei 8.443/1992 c/c o art. 202, § 8º, do Regimento Interno do TCU;
b) com fundamento nos arts. 1º, inciso I, 16, inciso III, alíneas "b" e "c" da Lei 8.443/1992 c/c os arts. 19 e 23, inciso III, da mesma Lei, e com arts. 1º, inciso I, 209, inciso II e III, 210 e 214, inciso III, do Regimento Interno, que sejam julgadas irregulares as contas do Sr. Rodrigo Buganca (CPF XXX.587.799-XX) , na condição de empresário contratante do Programa Farmácia Popular no Brasil, e condená-lo ao pagamento das quantias a seguir especificadas, com a fixação do prazo de quinze dias, a contar da notificação, para comprovar, perante o Tribunal (art. 214, inciso III, alínea "a", do Regimento Interno) , o recolhimento da dívida aos cofres do Fundo Nacional de Saúde, atualizadas monetariamente e acrescidas dos juros de mora, calculados a partir das datas discriminadas, até a data dos recolhimentos, na forma prevista na legislação em vigor;
	VALOR ORIGINAL (R$) 
	DATA DA OCORRÊNCIA

	96,41
	12/03/2012

	10.752,26
	12/03/2012

	97,91
	27/03/2012

	11.096,69
	27/03/2012

	108,53
	27/04/2012

	12.139,67
	27/04/2012

	63,30
	13/06/2012

	9.568,30
	13/06/2012

	41,33
	14/06/2012

	3.904,80
	14/06/2012

	56,40
	26/07/2012

	9.417,82
	26/07/2012

	41,33
	27/07/2012

	2.989,29
	27/07/2012

	44,70
	23/08/2012

	12.544,90
	23/08/2012

	31,15
	24/08/2012

	3.518,74
	24/08/2012

	27,90
	10/09/2012

	36,90
	10/09/2012

	13.866,30
	10/09/2012

	2.897,21
	10/09/2012

	27,60
	11/10/2012

	18.496,50
	11/10/2012

	48,26
	15/10/2012

	3.122,77
	15/10/2012

	12,00
	09/11/2012

	12.587,40
	09/11/2012

	13,95
	20/11/2012

	2.171,93
	20/11/2012

	25,20
	18/12/2012

	14.282,70
	18/12/2012

	10,18
	19/12/2012

	1.980,13
	19/12/2012

	25,20
	30/12/2012

	10,18
	30/12/2012

	15.640,80
	30/12/2012

	2.173,67
	30/12/2012

	10,18
	19/02/2013

	2.191,99
	19/02/2013

	9,60
	07/03/2013

	16.044,50
	07/03/2013

	4,80
	14/03/2013

	16.870,32
	14/03/2013

	20,36
	15/03/2013

	3.870,75
	15/03/2013

	4,80
	19/04/2013

	14.536,32
	19/04/2013

	20,36
	29/04/2013

	3.412,21
	29/04/2013

	40,00
	31/05/2013

	10,18
	31/05/2013

	10.996,14
	31/05/2013

	3.510,46
	31/05/2013

	2,40
	04/06/2013

	12.588,34
	04/06/2013

	991,69
	05/06/2013

                                    Valor atualizado, com juros, até 12/8/2020: R$ 421.624,91
c) 	aplicar ao Sr. Rodrigo Buganca (CPF XXX.587.799-XX) , na condição de empresário contratante do Programa Farmácia Popular no Brasil, a multa prevista no art. 57 da Lei 8.443/1992 c/c o art. 267 do Regimento Interno, com a fixação do prazo de quinze dias, a contar da notificação, para comprovar, perante o Tribunal (art. 214, inciso III, alínea "a", do Regimento Interno) , o recolhimento da dívida aos cofres do Tesouro Nacional, atualizada monetariamente desde a data do acórdão até a do efetivo recolhimento, se for paga após o vencimento, na forma da legislação em vigor;
d)	 autorizar, desde logo, nos termos do art. 28, inciso II, da Lei 8.443/1992, a cobrança judicial das dívidas, caso não atendidas as notificações;
e)	 autorizar, desde logo, com fundamento no art. 26, da Lei 8.443/1992 c/c o art. 217, do Regimento Interno do TCU, caso seja do interesse do responsável, o parcelamento das dívidas em até 36 parcelas, incidindo, sobre cada uma, os encargos legais devidos, sem prejuízo de alertá-los de que, caso optem por essa forma de pagamento, a falta de comprovação do recolhimento de qualquer parcela implicará o vencimento antecipado do saldo devedor, nos termos do art. 26, parágrafo único, e 59, da Lei 8.443/1992 c/c o art. 217, § 2º, do Regimento Interno do TCU;
f)	 encaminhar cópia da deliberação ao Procurador-Chefe da Procuradoria da República no Paraná, nos termos do § 3º do art. 16 da Lei 8.443/1992 c/c o § 7º do art. 209 do Regimento Interno do TCU, para adoção das medidas cabíveis; e comunicar-lhe que o relatório e o voto que a fundamentarem podem ser acessados por meio do endereço eletrônico www.tcu.gov.br/acordaos e que, caso haja interesse, o Tribunal pode enviar-lhe cópia desses documentos sem qualquer custo;
g) encaminhar cópia da deliberação ao Fundo Nacional de Saúde e ao responsável, para ciência.   
	É o relatório.

não há.

Procurador Rodrigo Medeiros de Lima.

TOMADA DE CONTAS ESPECIAL. PROGRAMA FARMÁCIA POPULAR. IRREGULARIDADES NA APLICAÇÃO DOS RECURSOS DO PROGRAMA. IRREGULARIDADE DAS CONTAS, COM CONDENAÇÃO EM DÉBITO E APLICAÇÃO DE MULTA.

TOMADA DE CONTAS ESPECIAL (TCE)

Secretaria de Controle Externo de Tomada de Contas Especial (SecexTCE).

A presente tomada de contas especial (TCE) foi originalmente instaurada em desfavor da empresa Bugfarma Comércio de Produtos Farmacêuticos Ltda. - ME / Farma Vida (06.966.647/0001-59) , depois denominada R. Buganca-Farmácia Eireli / Farma Vida, hoje com situação cadastral baixada, e dos sócios, à época, Rodrigo Buganca (029.587.799-55) e Karina Emília Scopel Buganca (006.541.369-55) , em razão da aplicação irregular dos recursos do Sistema Único de Saúde (SUS) no âmbito do Programa Farmácia Popular do Brasil - Aqui Tem Farmácia Popular (PFPB) , no período de 1º/1/2012 a 30/4/2013.
As irregularidades na execução do programa, pelo referido estabelecimento comercial, foram constatadas em auditoria do Denasus, que apontou prejuízo de R$ 249.105,71, em valores históricos, em razão da falta da apresentação de notas fiscais que comprovariam as aquisições dos medicamentos dispensados e da não apresentação da totalidade dos cupons fiscais vinculados, assim como das prescrições médicas solicitadas.
A responsabilização solidária da pessoa jurídica com a pessoa física de seus sócios administradores encontra amparo no Acórdão 5259/2018-TCU-Primeira Câmara, de minha relatoria.
No âmbito deste Tribunal, a Sra. Karina Emília Scopel Buganca foi excluída do rol de responsáveis desta TCE, diante da ausência de comprovação de que tenha participado dos atos da administração. Além disso, diante da extinção da pessoa jurídica em 10/1/2018 (peça 24) , apenas o Sr. Rodrigo Buganca foi notificado nos autos.
O responsável, instado a se pronunciar nos autos (peças 30 e 31) , apresentou suas alegações de defesa por intermédio de advogada, sem procuração nos autos, em 9/10/2018 (peça 32) .
Diante disso, foi realizada diligência com vistas a sanear o feito (peça 38) , com a abertura de prazo para que o responsável regularizasse sua representação e apresentasse documentação comprobatória em resposta ao Ofício 1.188/2018-TCU/Secex-TCE, de 17/8/2018 (peça 30) , alertando-o de que cada cópia de documento eventualmente apresentada deveria fazer referência estrita às irregularidades/débitos imputados, listados nas peças 7 e 8 dos autos, devidamente ordenados, sob pena de serem considerados inaptos para as comprovações a que se destinam.
Inobstante tenha tomado ciência da notificação em apreço (peças 40 e 41) , o responsável deixou correr in albis o prazo que lhe foi concedido, caracterizando, dessa forma, sua revelia, nos termos do art. 12, § 3º, da Lei 8.443/1992.
A unidade técnica propôs, em uníssono, o julgamento pela irregularidade de suas contas, a condenação no débito apurado e a aplicação de multa fundamentada no art. 57 da Lei 8.443/1992.
Tal proposta contou com a anuência do MPTCU, representado pelo Procuradora Rodrigo Medeiros de Lima (peça 47) .
De início, aplico ao responsável os efeitos da revelia previstos no art. 12, § 3º, da Lei 8.443/1992. 
No mérito, acompanho as manifestações precedentes, cujas análises adoto como minhas razões de decidir. De fato, o responsável deixou de trazer aos autos os documentos que comprovariam a regular aplicação dos recursos em exame, justificando a irregularidade de suas contas e a condenação em débito ora sugerida.
Conforme evidenciado pelo membro do MPTCU a documentação constante da peça 32, p. 5-41 não foi apresentada de forma ordenada, tampouco faz referência estrita às irregularidades/débitos imputados ao responsável e listados às peças 7 e 8, de modo que em nada contribuem na busca da verdade material, a teor do art. 145, § 2º, do Regimento Interno deste Tribunal.
Não está caracterizada nos autos a prescrição da pretensão punitiva deste Tribunal, motivo pelo qual proponho também a aplicação da multa prevista no art. 57 da Lei 8.443/1992. De fato, as irregularidades discutidas nestes autos ocorreram nos exercícios de 2012 e 2013 e o ato que determinou a citação foi expedido em 14/9/2018 (peça 30) , antes, portanto, do interregno de dez anos previsto no art. 205 do Código Civil, utilizado subsidiariamente por este Tribunal, conforme Acórdão 1441/2016-TCU-Plenário.
	Diante do exposto, VOTO para que seja adotada a minuta de acórdão que ora trago ao exame deste colegiado.
TCU, Sala das Sessões Ministro Luciano Brandão Alves de Souza, em 17 de novembro de 2020.
Ministro VITAL DO RÊGO 
Relator